【裁判字號】    95,上訴,1042
【裁判日期】    950929
【裁判案由】    殺人未遂
【裁判全文】
臺灣高等法院刑事判決                95年度上訴字第1042號
上  訴  人  臺灣臺北地方法院檢察署檢察官
被      告  乙○○
                    （現羈押於臺灣臺北看守所中）
指定辯護人  財團法人法律扶助基金會  戴銀生律師
上列上訴人因被告殺人未遂案件，不服臺灣臺北地方法院95年度
訴字第61號中華民國95年2 月24日第一審判決（起訴案號：臺灣
臺北地方法院檢察署94年度偵字第24288 號），提起上訴，本院
判決如下：
    主  文
上訴駁回。
    事  實
一、乙○○前因搶奪案件，經臺灣臺北地方法院於民國九十三年
    十二月十日以九十三年度少連訴字第六三號判決判處有期徒
    刑四月、緩刑三年，於九十四年一月三日確定，現仍在緩刑
    中，竟不思警惕，於九十四年十二月十九日下午十七時二十
    分許，自外返回位於臺北市○○街三十巷十二號五樓之十五
    住處途中，經過臺北市○○街三十巷十二號之十二之彩券行
    時，因當天購買彩券之顧客眾多，阻擋其去路，遂要求彩券
    行老闆及購買彩券之顧客讓路使其順利通過，適見在彩券行
    同店面另一邊經營紅螞蟻修鞋店之甲○○站在店前瞪他，思
    及甲○○之前一、二個月曾數次提議他去剪髮，而心生不滿
    ，萌生殺人之犯意，返回上開住處持家中長約二十五公分之
    水果刀一把，前往上揭紅螞蟻修鞋店門口，出言稱：「甲○
    ○你過來！」等語，旋衝上前以右手持上開水果刀朝上刺向
    甲○○胸部，因甲○○閃躲，刀鋒遂刺向甲○○左上臂，因
    來勢過猛，刀鋒穿透甲○○左上臂刺進左腋下胸腔，甲○○
    旋即轉身逃跑，乙○○又追上前，持刀自甲○○身後刺向其
    右側肩部，致甲○○受有左側上臂穿刺傷（長一公分深六公
    分）、左側胸部穿刺傷併左肺穿刺傷及左側氣胸血胸（左腋
    下長一公分深入胸腔併血氣胸）、右側肩部穿刺傷（長一公
    分深五公分）等傷害，甲○○再往前逃跑十餘公尺，攔計程
    車前往臺北市立萬芳醫院就醫，乙○○見狀遂至附近景美溪
    畔將上開水果刀棄置於景美溪中，並在溪畔飲用二罐啤酒後
    返家睡覺，甲○○經及時急救治療始倖免於難，乙○○上開
    殺人行為因而未遂。嗣因甲○○前往萬芳醫院急救後報警，
    經警於同日晚間二十二時三十分許查獲上情。
二、案經甲○○訴由臺北市政府警察局文山分局報請臺灣臺北地
    方法院檢察署檢察官偵查起訴。
    理    由
一、訊據被告乙○○對於上揭事實，除於原審辯稱：案發前其曾
    喝酒，意識模糊云云及於本院辯稱：伊未追砍告訴人甲○○
    ，在店門口持水果刀刺甲○○，而甲○○跑掉後，伊並未追
    砍等節外，餘就其因上揭細故持刀刺向告訴人甲○○致甲○
    ○受有前述傷害之事實均坦承不諱。而辯護人辯護意旨則以
    ：被告酒後衝動，無殺人之故意，曾因車禍開刀，無法控制
    行為，腦筋不清楚，不能受刺激，於本案犯行時有精神耗弱
    之情形等語置辯。
二、惟查：
(一)上揭事實，業據證人即告訴人甲○○於原審審理時具結指訴
    稱：九十四年十二月十九日下午十七時二十分許，被告在渠
    店門叫渠名字，並衝到渠面前持刀往渠朝胸前刺下，渠閃過
    後就刺到渠左上臂進而穿透到渠左腋下胸部內，一刀三個洞
    ；渠逃跑後，被告又追渠，並由後朝渠右側肩部刺一刀，渠
    跑到市場附近攔計程車就醫；被告第一刀係右手持刀由下往
    上刺，至於第一刀如何刺下渠不清楚，被告總共對渠刺二刀
    等語綦詳（原審卷第三十六頁至第三十八頁），並有臺北市
    立萬芳醫院九十四年十二月二十日出具之甲○○九十四年十
    診斷證明書一紙（附於偵查卷第四十頁）在卷可憑，其上詳
    載甲○○傷勢為：左側胸部穿刺傷併左肺穿刺傷及左側氣胸
    血胸、左上臂穿刺傷、右側肩部穿刺傷等傷害。且原審向臺
    北市萬芳醫院函詢告訴人於九十四年十二月十九日急診時身
    體各部所受穿刺傷之詳情後，經該醫院覆稱：甲○○於九十
    四年十二月十九日到該院急診救治，傷勢遭受到穿刺傷，左
    上臂長一公分深六公分，右肩長一公分深五公分，左腋下長
    一公分深入胸腔併血氣胸等，有該醫院九十五年二月六日萬
    院醫病字第０九五００００六六三號函附卷可稽（附於原審
    卷第三十四頁），更徵告訴人甲○○上開指訴核與事實相符
    ，堪以信實。被告於本院改辯稱伊未由後追趕告訴人云云，
    洵難採信。
(二)次按刑法殺人未遂罪與傷害罪之區別，本視加害人有無殺意
    為先決條件，不能因加害人與被害人無深仇大恨，即認無殺
    人之故意。又被害人所受之傷害程度，雖不能據為認定有無
    殺意之唯一標準，但加害人之下手情形如何，於審究犯意方
    面，仍不失為重要參考資料，自應審酌當時情況，視其有無
    持兇器、兇器種類、下手輕重及加害部位等以為判斷之參考
    ，此有最高法院二十年度非字第一０四號判例可資參酌。查
    被告伊因不滿告訴人瞪伊，即返家持水果刀下樓至告訴人面
    前持刀刺向告訴人身體，亦明知伊持刀刺向告訴人之腹部、
    胸部，可能刺到其內臟器，導致告訴人流血過多死亡等，業
    據被告於原審供承在卷（詳原審卷第三十九頁至第四十頁反
    頁），已見被告對其持刀刺告訴人身體足以致人死亡之事實
    有所認識及預見。而揆諸上開臺北市立萬芳醫院九十五年二
    月六日萬院醫病字第０九五０００００六六三號函文所載敘
    告訴人所受穿刺傷之情形，亦見被告明知其手持長約二十五
    公分之水果刀客觀上為鋒利兇器，被告二次刺向告訴人，第
    一刀先致告訴人受有左上臂長一公分深六公分之穿刺傷，穿
    透左上臂，刺入其左腋下造成長一公分深入胸腔併血氣胸之
    穿刺傷，第二刀則致告訴人受有右肩長一公分深五公分之穿
    刺傷，足證被告用力之猛。而人之胸部屬人體重要臟器，或
    氣管、血管分布之處，均屬要害部位，是告訴人所受之上述
    傷害有致命之危險，係經緊急輸血及急救後，始未生死亡之
    結果，復觀之被告先持刀刺告訴人胸部，又在告訴人轉身逃
    跑之際，再追上刺向告訴人右肩部，則其有戕害告訴人生命
    法益之意，灼然至明。綜此，被告於持刀砍刺告訴人之時具
    有殺人之犯意，洵無疑義，雖嗣後告訴人因急救得當而倖免
    於難，然尚不得以此客觀結果反推被告無殺人之故意，辯護
    意旨辯以被告無殺人之故意云云，委無足取。
(三)另參以被告於原審訊問中就其手持長約二十五公分之水果刀
    刺向僅相隔一步距離之告訴人，且係刺向告訴人腹部，刀口
    朝斜上方，事發後將行兇用之水果刀丟置景美溪等情供述詳
    盡（原審卷第八頁、第九頁），而於審判期日並就何以持刀
    砍刺告訴人，對此砍刺會致告訴人於死亡是否有所認識等亦
    有詳述（詳原審卷第三十九頁至第四十頁反頁）；顯見被告
    對於犯案動機、經過均記憶清晰，於事發亦從容地將行兇用
    之水果刀丟置景美溪以湮滅物證，可見縱被告於案發前飲酒
    ，且之前因車禍受傷，既未影響其對於事物之理解力、判斷
    力，亦不影響其對於自己行為之控制力。且本院依辯護人之
    聲請，將被告在臺北市立萬芳醫院就診之病歷資料併同被告
    囑託國立臺灣大學附設醫院（以下簡稱臺大醫院），就被告
    於本案案發時之精神狀態實施鑑定，其結果亦認：劉員（即
    被告）之精神科臨床診斷為器質性人格障礙症合併認知缺損
    疾病，並有酒精濫用，過去曾有安非他命、搖頭丸、Ｋ他命
    之濫用。於案發時，劉員有飲用相當量之酒精，臨床診斷為
    酒精急性中毒，案發過程，劉員並非受幻聽或其他精神病症
    之影響而為之，可清楚描述其因為對林某（即告訴人）心生
    不滿已久，雖明白傷害林某會遭到警方逮捕，但仍不計後果
    而為之。劉員在車禍頭部受傷後認知功能及衝動控制有改變
    ，但一般生活自理功能無明顯喪失，雖其情緒常以行動化之
    模式呈現，但本案過程中，劉員仍有時間、空間選擇其他方
    式呈現，本案之發生乃因其與林某過去互動以及劉員本身之
    決意而為，劉員當時未達心神喪失或精神耗弱等，有臺大醫
    院九十五年九月十四日校附醫精字第０九五一四七０一五七
    號函檢附之被告精神鑑定報告書乙份在卷可參（本院卷第八
    十八頁至第九十一頁），足認被告於犯本案之時其精神並無
    陷於心神喪失或精神耗弱之狀態。是辯護人以被告係飲酒後
    意識模糊，且因車禍無法控制自己行為，腦筋不清楚，不能
    受刺激，於本案犯行時有精神耗弱之情形為辯，亦難採信。
(四)綜上，被告所辯上情均屬事後卸責之詞，不足採信，本件事
    證明確，被告犯行堪以認定。
三、核被告所為，係犯刑法第二百七十一條第二項、第一項之殺
    人未遂罪。被告已著手於犯罪之實行，因告訴人及時送醫急
    救始未發生死亡之結果，尚屬未遂階段，依修正前刑法第二
    十六條前段規定減輕其刑。
四、上訴駁回之理由：
(一)原審法院審理後認被告犯罪明確，適用刑法第二百七十一條
    第二項、第一項、（修正前）刑法第二十六條前段（按刑法
    於九十五年二月二日經總統公布修正，並已於九十五年七月
    一日施行，其中刑法第二十六條前段「未遂犯之處，得按既
    遂犯之刑減輕之」之規定，僅移列至同法第二十五條第二項
    後段，而其規定仍未更異，經比較新舊法之規定，新法無較
    有利於被告，則依修正後刑法第二條第一項之規定，應適用
    行為時法，是原審依修正前刑法第二十六條前段規定減輕其
    刑，仍無不當，自不構成撤銷之理由，合此說明）等規定，
    並審酌被告之素行、犯罪之動機及目的係因不滿告訴人於案
    發前一、二個月曾數次提議他去剪髮及告訴人瞪他，而心有
    不甘即萌生殺人之犯意，僅因細故，竟持刀刺殺告訴人二刀
    之犯罪手段、告訴人所受之上述傷勢、及犯罪後固坦承持刀
    刺告訴人成傷，惟否認殺人故意之態度，現被告家屬表達願
    賠償新台幣十五萬元，惟未為告訴人接受，迄今尚未與告訴
    人達成和解等一切情狀，量處被告有期徒刑五年六月，且說
    明被告行兇用之水果刀一把，據被告供稱其於事發後將之丟
    棄於景美溪，惟非屬被告所有，為被告之母購買之物，亦經
    被告供明在卷，是無從宣告沒收等。經核其認事用法並無不
    當，量刑亦稱妥適，應予維持。
(二)檢察官據告訴人甲○○請求提起上訴，其意旨略以︰(1)被告
    曾因搶奪案件，經法院判處有期徒刑四月，緩刑三年現仍在
    緩刑期間，又因細故持刀殺害告訴人，顯然有暴力傾向，視
    法律為無物，應課以更重之刑，接受教化。(2)被告於審理時
    ，猶飾詞狡辯，毫無悔意，於案發後，家屬僅象徵性詢問告
    訴人是否願以新臺幣十五萬元和解，告訴人不同意後，即未
    再與告訴人聯繫，毫無和解誠意等語。惟查：原審判決就量
    刑部分，係就被告素行、犯罪動機及目的，及被告犯罪手段
    、告訴人所受傷勢及迄未與告訴人達成和解暨否認有殺人犯
    意等一切情狀酌予量刑，顯已詳酌刑法第五十七條各款所定
    之一切情狀，其量刑核無不當，已如上述。檢察官依告訴人
    請求提起上訴，其上訴理由猶僅就原審已詳酌之各情狀再事
    爭執，而未有足以認定原審量刑不當之其他具體理由及事證
    ，故其上訴仍無理由，應予駁回。
五、本案被告原於法定期間內提起上訴，惟於本院九十五年九月
    二十二日審判期日當庭具狀撤回上訴，附此說明。
據上論斷，應依刑事訴訟法第三百六十八條判決如主文。
本案經檢察官呂光華到庭執行職務。
中    華    民    國    95    年    9     月    29    日
                  刑事第十七庭審判長法  官  陳貽男
                                    法  官  高明哲
                                    法  官  許仕楓
以上正本證明與原本無異。
如不服本判決，應於收受送達後十日內向本院提出上訴書狀，其
未敘述上訴之理由者，並得於提起上訴後十日內向本院補提理由
書狀（均須按他造當事人之人數附繕本）。
                                    書記官  劉貞達
中    華    民    國    95    年    10    月    2     日
附錄本案論罪科刑法條全文
刑法第二百七十一條第一項、第二項：
殺人者，處死刑、無期徒刑或十年以上有期徒刑。
前項之未遂犯罰之。


司法院資訊處製作；財團法人民間司法改革基金會備份。
